最高法院刑事判決　　　　　　　九十四年度台上字第二六四號
　　上　訴　人　甲○○
　　　　　　　　　　　　3樓
　　　　　　　　乙○○
　　　　　　　　　　　　樓
上列上訴人等因偽造文書案件，不服台灣高等法院中華民國九十
一年一月二十四日第二審判決（八十九年度上訴字第四一五六號
，起訴案號：台灣台北地方法院檢察署八十七年度偵字第一六八
二八號《原判決誤載為一六八二六號》、第二七一七０號），提
起上訴，本院判決如下：
　　主　文
原判決撤銷，發回台灣高等法院。
　　理　由
本件原判決認定上訴人甲○○、乙○○與楊瑞仁（已另案判刑確
定）欲籌組「亞太集團」，為方便炒作股票及避免股票遭人頭戶
侵占，乃共同基於偽造文書之概括犯意聯絡，明知陳昌盛等人並
非股東，亦非董事長、董事或監察人，猶於民國八十四年五月至
六月間，利用不知情之印舖偽刻「陳昌盛」等印章，並偽造「興
瑞投資股份有限公司」、「興勝投資股份有限公司」、「興高投
資股份有限公司」、「興台（原判決及起訴書均誤為「興高」）
投資股份有限公司」、「萬財投資股份有限公司」發起人會議事
錄、董事會議事錄、公司章程及申請公司設立登記之文件等私文
書，分別加蓋偽造之印章於各該文書上（詳如原判決附表所示）
，利用李如山會計師事務所、安侯（原判決誤為「安候」）協和
會計師事務所之不知情人員，向經濟部商業司預查公司設立名稱
後，再分別向台北市政府建設局及前台灣省政府建設廳申請公司
設立登記，矇使承辦之公務員發給公司執照，足以生損害於各主
管機關對於公司登記之正確性及陳昌盛等人等情。因而撤銷第一
審之判決，改判論處上訴人等共同連續行使偽造私文書，足以生
損害於公眾及他人罪刑。固非無見。
惟查：(一)刑法第二百十條之偽造私文書罪，以無製作權人虛捏他
人之名義製作文書為構成要件之一，如行為人基於他人之授權委
託，即不能謂無製作權。原法院八十五年度上訴字第四六四七號
楊瑞仁偽造有價證券案件調查中，證人張秀證稱：「（問：為何
設立資料有你身分證？）因甲○○跟我說要人頭設立資料。」證
人吳榮祥證稱：「（問：有無拿身分證給你設立公司？）有，何
人忘了。」，楊萬木亦稱：「（問：有無拿身分證給你設立公司
？）有，郭銀芳」等語。又證人高嘉鞠證稱：「（問：有無將身
分證交別人使用？）借廖茂樹使用。」廖茂樹並稱：「（問：有
無拿他《高嘉鞠》身分證開公司？）有。」「（問：何人找你開
公司？）鄭楠興。」等語（見一六八二八號偵查卷第八十一反面
、第八十二頁，第八十七頁至第八十八頁）。而本件第一審法院
審理中，甲○○之選任辯護人詰問證人：「八十四年間亞太公司
有無要你們當名義股東並把身分證交給他們？」證人鄭楠盛答稱
：「有，他們有派人過來拿，時間久記不清楚。」證人楊怡瑩稱
：「我交給公司細節不清楚，我那時是公司員工。」證人李森永
稱：「有講過要成立公司。」證人賴淳哲稱：「那是交給廖茂樹
。」等語（見第一審卷第一七０頁）。如果不虛，張秀等人既願
提供身分證件作為設立上開公司之用，能否謂無授權以其名義製
作相關文書？授權之範圍如何？尚非無疑。再，證人即會計師李
如山證稱：「（問：公司設立登記領取發票，是否要負責人本人
陪同你們去簽名？）是。」復稱：「公司設立下來後，公司負責
人都必須到稅捐處去簽名……。」等語（見第一審卷第一七三頁
，原審卷第一三一頁）。倘上開公司之登記負責人楊萬木、陳篤
夫、鄭楠盛等人於公司設立登記後，親往稅捐稽徵機關領取發票
，是否已經同意以其名義為公司負責人？亦有疑竇。實情如何，
俱欠明瞭，仍應究明釐清，始足為判決之基礎。(二)刑事審判旨在
實現刑罰權之分配正義，法院對於有罪被告所為之科刑，應符合
罪刑相當之原則，使輕重得宜，罰當其罪，此所以刑法第五十七
條明定科刑時應審酌一切情狀，尤應注意該條所列各款事項，以
為科刑輕重之標準；此項原則，於刑事訴訟法第三百七十條規定
不利益變更禁止之情形，亦有適用。故第一審判決認有牽連關係
之輕重二罪俱能證明，從一重處斷，被告提起第二審上訴，第二
審判決認其中輕罪部分不成立犯罪，雖因第一審判決適用法條不
當，予以撤銷改判，但其所認之犯罪情節既已較輕，除非第一審
判決之量刑失輕，第二審判決如仍維持第一審判決宣告之刑，無
異諭知較重於第一審判決之刑，即難謂與罪刑相當原則及不利益
變更禁止原則無違。本件第一審判決以甲○○所為，係犯刑法第
二百十六條、第二百十條、第二百十四條及第二百十五條之罪，
所犯各罪有方法結果之牽連關係，應從一重之行使偽造私文書罪
處斷，並酌情量處有期徒刑八月。原判決認甲○○僅成立刑法第
二百十六條、第二百十條之罪；至使公務員登載不實及業務上文
書登載不實部分，不能證明其犯罪，因就此部分不另為無罪判決
之諭知，並將第一審判決予以撤銷改判（見原判決第十四面第二
行至第三行、第十五行至第十六行，第十六面第五行至第十七面
第三行）。倘若無訛，則甲○○之犯罪情節顯較第一審判決所認
定者為輕，乃原判決仍宣告第一審判決所處相同之刑，復未說明
其理由，併有可議。上訴意旨指摘原判決違背法令，尚非全無理
由，應認有撤銷發回更審之原因。
據上論結，應依刑事訴訟法第三百九十七條、第四百零一條，判
決如主文。
中　　華　　民　　國　九十四　年　  一　　月　 二十   日
                      最高法院刑事第四庭
                          審判長法官  紀　俊　乾
                                法官  黃　正　興
                                法官  劉　介　民
                                法官  陳　東　誥
                                法官  孫　增　同
      本件正本證明與原本無異
                                      書  記  官
中　　華　　民　　國　九十四　年　　一　　月　二十四  日
                                                      Ｃ
